【裁判字號】    98,基簡,1115
【裁判日期】    990505
【裁判案由】    塗銷所有權移轉登記等
【裁判全文】
臺灣基隆地方法院民事簡易判決        98年度基簡字第1115號
原      告  台新國際商業銀行股份有限公司
法定代理人  乙○○
訴訟代理人  甲○○
被      告  丙○○
            丁○○
上列當事人間塗銷所有權移轉登記等事件，本院於99年4月21日
言詞辯論終結，判決如下：
    主  文
確認被告二人間就如附表所示不動產所為之買賣契約不存在。
被告丁○○應將如附表所示不動產於民國九十六年四月二十五日
經基隆市安樂地政事務所以買賣為原因所為之所有權移轉登記予
以塗銷。
訴訟費用新台幣貳仟玖佰捌拾元由被告負擔。
    事實及理由
一、原告主張：
  (一)被告丙○○於民國93年12月間向原告申請信用卡使用，詎被
    告丙○○至98年12月3日止，消費記帳尚餘新台幣（下同）
    271,788元未按期給付，目前已逾期達856天。查被告丙○○
    於95年12月11日開始逾期，而如附表所示之不動產（下稱系
    爭不動產）所有權移轉登記時間點為96年4月25日，且受轉
    讓人為其前妻即被告丁○○，原告合理懷疑被告間係為避免
    被告丙○○財產遭強制執行；且買賣後抵押權並未塗銷，又
    無債務人之變更，顯不符一般交易慣例，足證被告間移轉不
    動產之行為乃係通謀虛偽意思表示，目的在逃避債權人之追
    償。又系爭不動產之移轉時間係在被告丙○○債務發生逾期
    未清償之緊密時點上，渠等以買賣之名行脫產之實至為明顯
    ，實係被告等以買賣之名義而達成贈與之目的，依民法第87
    條第2項之規定，應認定為贈與行為。被告間之贈與行為，
    目的係為妨害債權之行使而有害於原告之債權，依民法第
    244條第1項之規定，得撤銷之，並依同條第4項聲請被告回
    復原狀為塗銷登記之行為。爰為先位聲明求為判決：1.確認
    被告間就系爭不動產之買賣契約關係不存在。2.被告丁○○
    應將系爭不動產於96年4月25日以買賣為原因所為之所有權
    登記予以塗銷，回復為被告丙○○名義。
  (二)縱先位聲明不成立，惟按民法第244條第2項規定，債權人仍
    得聲請法院撤銷之，因被告丙○○於負債期間曾求助於其家
    人，故被告丁○○對被告丙○○之財務狀況應無不知情之理
    ；而被告丙○○仍居住於系爭不動產，且抵押權設定仍為被
    告丙○○，此皆有違一般交易慣例，可知買受人並無所有之
    意思，且移轉時點又為被告丙○○債務逾期履行困難之後，
    其移轉之意圖乃為脫產以避免遭債權人強制執行至為明顯，
    難謂被告間無脫產之惡意。蓋債務人所有之財產除對於特定
    債權人設有擔保物權外，應為一切債務之總擔保，倘債務人
    財產已不足清償一切債務時，竟將財產惡意脫產他人且非用
    以清償具有優先受償權之債務，對於普通債權人甚不公平，
    即難謂無詐害行為（最高法院78年度台上字第1583號判決意
    旨參照），今被告丙○○將其所有之系爭不動產以買賣之名
    移轉登記為其前妻即被告丁○○所有，顯為有害及債權之行
    為，依民法第244條第2項之規定，得撤銷之，並依同條第4
    項聲請被告回復原狀為塗銷登記之行為。爰備位聲明求為判
    決：1.被告間就系爭不動產之所有權持分之買賣行為及移轉
    所有權之物權行為均應予撤銷。2.被告丁○○就系爭不動產
    之所有權登記應予以塗銷，回復為被告丙○○所有。
  (三)對被告抗辯之陳述：
    被告丁○○固辯稱為避免遭被告丙○○拖累而移轉系爭不動
    產於其名下，此顯與其所述對於被告丙○○之財務狀況有履
    行債務困難之情形不知悉矛盾；且抵押權設定義務人仍為被
    告丙○○並未變更，被告丁○○復無法提出具體買賣對價明
    細與資金流向證明，實難證明被告二人間確有買賣關係存在
    ，其移轉之目的係為避免遭被告丙○○之債權人強制執行而
    為脫產之實，被告二人間惡意脫產及損害債權人之意圖與事
    實應至為明顯。又被告二人固均提出繳款資料，惟繳款資料
    僅能證明資金往來，無法證明由何人代繳；且被告丁○○既
    為被告丙○○對於訴外人聯邦商業銀行股份有限公司（下稱
    聯邦銀行）貸款之連帶保證人，清償此貸款原為其義務，其
    基於契約連帶保證責任償還被告丙○○之貸款，並非第三人
    代償，非屬買賣價金之交付，故被告二人間買賣契約應不存
    在。
二、被告丙○○、丁○○均請求駁回原告之訴，並分別以下列情
    詞置辯：
  (一)被告丙○○於76、77年間購買系爭不動產，嗣因積欠卡債，
    而以系爭不動產設定抵押向訴外人聯邦銀行借款，後無力償
    還債務，遂將系爭不動產售予被告丁○○，價金即為原由被
    告丙○○繳納之貸款160萬元，均由被告丁○○繳納，並未
    訂立買賣契約書。且被告丙○○之前住在工地，因目前沒有
    工作，才於今年過年之後與被告丁○○同住。
  (二)被告丁○○為系爭不動產貸款之連帶保證人，因被告二人已
    離婚，被告丙○○又無力繳納貸款，被告丁○○為保護自己
    信用，避免遭被告丙○○拖累，始向被告丙○○買受系爭不
    動產，以被告丁○○對於被告丙○○之借款債權抵沖價金，
    貸款人未變更係因銀行不願貸款與被告丁○○所致，且被告
    丙○○向原告借款乙事，並未告知被告丁○○。
三、按確認法律關係之訴，非原告有即受確認判決之法律上利益
    者，不得提起之，民事訴訟法第 247條前段定有明文。而該
    條所謂即受確認判決之法律上利益，係指因法律關係之存否
    不明確，致原告在私法上之地位有受侵害之危險，而此項危
    險得以對於被告之確認判決除去之者而言（最高法院42年臺
    上字第1031號判例意旨參照）。原告主張其為被告丙○○之
    債權人，被告丙○○就系爭不動產所為之買賣行為係出於通
    謀虛偽意思表示，被告丙○○以上開買賣行為為原因將系爭
    不動產所有權移轉登記予被告丁○○，致原告上開債權無法
    受償，則被告間就系爭不動產是否出於通謀虛偽意思表示而
    為買賣、移轉，關乎原告就其對被告丙○○之債權得否獲得
    滿足，原告自有確認被告間就系爭不動產買賣契約關係是否
    存在之確認利益，其提起本件確認之訴，於法即無不合，先
    予敘明。
四、得心證理由：
  (一)先位聲明部分：
  1.按表意人與相對人通謀而為虛偽意思表示者，其意思表示無
    效，民法第87條第 1項定有明文。所謂通謀虛偽意思表示，
    係指表意人與相對人相互明知為非真意之表示而言。本件被
    告於96年4月25日就系爭不動產以買賣為原因為移轉所有權
    登記，惟原告主張被告間關於系爭不動產之法律關係均係出
    於通謀虛偽意思表示乙節，為被告等所否認，並以上揭情詞
    置辯。然查，由卷附系爭不動產之土地及建物登記謄本觀之
    ，被告二人於96年4月25日就系爭不動產所為之所有權移轉
    登記原因係載為「買賣」，惟被告並未提出渠等二人於買賣
    斯時確有給付買賣價金之證明，僅辯以被告丙○○所貸之
    160萬元由被告丁○○繳納，及以被告丁○○對於被告丙○
    ○之借款債權作為系爭不動產之買賣價金等語，並提出繳款
    明細為證；然被告丁○○並未提出被告丙○○曾向其借款之
    證明，借款金額及借款時點均不明，其辯稱以其對於被告丙
    ○○之債權抵沖就系爭不動產之買賣價金，委不足採。又被
    告丁○○為被告丙○○於聯邦銀行之連帶保證人，基於契約
    連帶保證責任，被告丁○○本負有清償被告丙○○向聯邦銀
    行借款之責，是被告丁○○縱提出其向聯邦銀行之繳款明細
    ，尚不足以據此推斷被告間就系爭不動產之買賣價金已為約
    定，而認被告間就系爭不動產已有買賣契約存在。況被告二
    人若真有以被告丁○○每月繳納貸款共160萬元做為買賣系
    爭不動產之價金，被告二人應就系爭不動產如何以前揭款項
    做為支付買賣價金方式，以書面明確約定，而非僅就系爭不
    動產辦理過戶登記。且被告丙○○係自95年12月11日開始逾
    期後不久，於96年4月間，被告二人隨即就系爭不動產成立
    買賣並辦理過戶登記，其時間之緊密性更啟人疑竇，益徵被
    告二人間就系爭不動產以買賣為原因及辦理過戶登記，係為
    被告丙○○脫免不動產被強制執行，而非被告等人具有買賣
    系爭不動產之意所為，堪認被告二人係基於通謀虛偽意思
    表示，而以買賣之外觀實為達成贈與之目的。
  2.次按債務人所為之無償行為，有害及債權者，債權人得聲請
    法院撤銷之。債權人依第1項或第2項之規定聲請法院撤銷時
    ，得並聲請命受益人或轉得人回復原狀。民法第244條第1項
    、第4項定有明文。蓋債務人之財產為全體債權人之總擔保
    ，若債務人處分其財產致其陷於無資力，而有害債權人債權
    之有效受償時，即不應准許，並使債權人得訴請撤銷該處分
    行為，以回復原先之財產狀況，而使全體債權人得以公平受
    償，此為民法第244條所規定撤銷債權之目的及意旨。經查
    ，本件被告丙○○尚積欠原告款項未清償之事實，業據原告
    提出信用卡申請書、土地及建物登記謄本、異動索引等件影
    本為證，並為被告等所不爭執，自堪信為真實。而被告丙○
    ○於99年3月10日本院言詞辯論期日自承因其積欠銀行卡債
    ，故以系爭不動產設定抵押向聯邦銀行借款等語，可徵其償
    債能力於其向聯邦銀行借款時，無疑已出現問題，足見系爭
    不動產應為被告丙○○一切債務之總擔保，債權人原得按債
    權比例公平受償。惟被告等人竟基於通謀虛偽意思表示，由
    被告丙○○將系爭不動產以買賣為原因移轉登記與被告丁○
    ○，實係將系爭不動產贈與被告丁○○，已生資力減少之效
    果，且影響全體債權人公平受償之權益，被告二人之行為有
    害及原告債權受清償之情事甚明。則原告為被告丙○○之債
    權人，依民法第244條第1項之規定，為保全債權之必要，請
    求被告丁○○塗銷上開所有權移轉登記，即屬有據。
  (二)備位聲明部分：原告先位聲明之請求，為有理由，已如所述
    ，其備位聲明之請求，自無庸裁判。
五、從而，原告依民法第87條第2項、第244條第1項規定，先位
    聲明請求確認被告間就系爭不動產之買賣契約關係不存在，
    被告丁○○應將系爭不動產於96年4月25日以買賣為原因所
    為之所有權移轉登記塗銷以回復原狀，為有理由，應予准許
    。
六、本件為判決之基礎已臻明確，兩造其餘攻擊與防禦方法，核
    與判決基礎無影響，即無審究必要，併此敘明。
七、訴訟費用即第1審裁判費2,980元由被告共同負擔。
中    華    民    國    99    年     5    月     5    日
                  簡易庭法  官  林玉珮
以上正本係照原本作成。
對於本件判決如有不服，應於收受送達後20日內向本院提出上訴
書狀，敘述上訴之理由，上訴於本院合議庭。
中    華    民    國    99    年     5    月     5    日
                        書記官  張萱玲
  附表：
┌──┬──────────┬──────────────┐
│編號│  土          地    │     建            號       │
├──┼──────────┼──────────────┤
│ 一 │基隆市○○區○○段第│基隆市○○區○○段第685建號 │
│    │579、579-1、579-2地 │即門牌號碼基隆市安樂區基金一│
│    │號土地、權利範圍均為│路175巷11號，權利範圍全部   │
│    │10000分之88         │                            │
└──┴──────────┴──────────────┘

司法院資訊處製作；財團法人民間司法改革基金會備份。
